臺灣高等法院刑事判決
110年度上訴字第3797號
上  訴  人  臺灣新北地方檢察署檢察官
被      告  陳隆杰


上列上訴人因被告詐欺等案件，不服臺灣新北地方法院110年度
金訴字第283號，中華民國110年10月29日第一審判決（起訴案號
：臺灣新北地方檢察署110年度偵字第13671號），提起上訴，本
院判決如下：
    主  文
原判決撤銷。
陳隆杰犯三人以上共同冒用政府機關及公務員名義詐欺取財罪，
累犯，處有期徒刑壹年貳月。扣案之iPhone手機（序號：000000
000000000號）壹支、偽造之「臺灣臺北地方法院檢察署分案調
查證物清單」公文書壹紙均沒收。
    事  實
一、陳隆杰基於參與犯罪組織之犯意，於民國110 年3 月初某日
    ，加入洪銘麟（通訊軟體Telegram暱稱為「天外奇跡」）、
    呂育修（通訊軟體Telegram暱稱為「黑悟空」，關於洪銘麟
    、呂育修部分另由檢察官依法偵查中）所屬具有持續性、牟
    利性、結構性之詐欺集團，擔任從事取款工作之車手，陳隆
    杰並與洪銘麟、呂育修及其他詐欺集團成年成員均意圖為自
    己不法之所有，基於三人以上共同冒用政府機關及公務員名
    義詐欺取財、行使偽造公文書、以不正方法由自動付款設備
    取得他人財物及掩飾隱匿詐欺犯罪所得之洗錢犯意聯絡，由
    上開詐欺集團成年成員於110 年3 月14日10時許，在不詳地
    點，分別假冒「黃警官」、「張檢察官」，先後撥打電話予
    戴勁軍，佯稱戴勁軍配偶之健保卡遭盜用，須將提款卡及帳
    戶內款項提領並交出云云，致戴勁軍陷於錯誤，而將其所申
    辦之中華郵政股份有限公司帳號00000000000000號帳戶（下
    稱郵局帳戶）密碼告知該詐欺集團成年成員，並於110 年3 
    月15日17時40分許，攜帶其郵局帳戶提款卡1 張，至新北市
    永和區中正路129 巷口等候指示以備交付。該詐欺集團成年
    成員確認戴勁軍受騙後，即由洪銘麟指示陳隆杰至新北市○○
    區○○街0 號之統一便利超商列印該詐欺集團成年成員所偽造
    之「臺灣臺北地方法院檢察署分案調查證物清單」公文書，
    攜至戴勁軍等候地點，並將上開公文書出示予戴勁軍而行使
    之，以取信戴勁軍，戴勁軍即將郵局帳戶提款卡交予陳隆杰
    ，足生損害於臺灣臺北地方檢察署對公文書製作管理之正確
    性、司法文書之公信力及戴勁軍。陳隆杰取得戴勁軍之郵局
    帳戶提款卡後，洪銘麟即將提款卡密碼告知陳隆杰，陳隆杰
    遂依指示至新北市中和區○○路附近之郵局自動櫃員機，將戴
    勁軍之提款卡插入並鍵入密碼，致自動付款設備誤認其係有
    權持有提款卡之人提領現金，而以此不正方法共計提領新臺
    幣（下同）150,000 元後（起訴書誤載為90,000元，應予更
    正），至新北市○○區○○路000 號之麥當勞餐廳，將郵局帳戶
    提款卡及上開款項全數交予呂育修，嗣復由該詐欺集團成年
    成員於110 年3 月16日、17日接續將戴勁軍之提款卡插入自
    動櫃員機並鍵入密碼，致自動付款設備誤認係有權持有提款
    卡之人提領現金，而以此不正方法共計提領213,000 元（起
    訴書誤載為270,000 元，應予更正），並掩飾、隱匿上開詐
    欺犯罪所得之來源、去向及所在。於110 年3 月16日某時（
    起訴書誤載為110 年3 月17日11時40分許，應予更正），戴
    勁軍復依上開詐欺集團成年成員之指示，至新北市○○區○○路
    000 號之聯邦商業銀行雙和分行提領美金19,000元，並於11
    0 年3 月17日14時32分許至新北市永和區中正路129 巷口，
    將美金19,000元交予陳隆杰，陳隆杰旋將上開款項全數交予
    呂育修，以此方式掩飾、隱匿上開詐欺犯罪所得之來源、去
    向及所在。嗣戴勁軍察覺有異報警處理，並配合警方佯裝仍
    繼續受騙，陳隆杰於110 年3 月22日14時50分許，依上開詐
    欺集團成年成員之指示，至新北市永和區中正路129 巷口時
    ，由警方當場逮捕前來領取330,000 元之陳隆杰，並扣得陳
    隆杰用於與洪銘麟、呂育修聯繫之iPhone手機（序號：0000
    00000000000 號）1 支、偽造之「臺灣臺北地方法院檢察署
    分案調查證物清單」公文書1 紙，而查悉上情。
二、案經戴勁軍訴由新北市政府警察局永和分局報告臺灣新北地
    方檢察署檢察官偵查起訴。
    理  由
壹、程序事項：
  ㈠按刑罰責任之評價與法益之維護息息相關，對同一法益侵害
    為雙重評價，是過度評價；對法益之侵害未予評價，則為評
    價不足，均為法之所禁。又加重詐欺罪，係侵害個人財產法
    益之犯罪，其罪數之計算，核與參與犯罪組織罪之侵害社會
    法益有所不同，審酌現今詐欺集團之成員皆係為欺罔他人，
    騙取財物，方參與以詐術為目的之犯罪組織。倘若行為人於
    參與詐欺犯罪組織之行為繼續中，先後多次為加重詐欺之行
    為，因參與犯罪組織罪為繼續犯，犯罪一直繼續進行，直至
    犯罪組織解散，或其脫離犯罪組織時，其犯行始行終結。故
    該參與犯罪組織與其後之多次加重詐欺之行為皆有所重合，
    然因行為人僅為一參與犯罪組織行為，侵害一社會法益，屬
    單純一罪，應僅就「該案中」與參與犯罪組織罪時間較為密
    切之首次加重詐欺犯行論以參與犯罪組織罪及加重詐欺罪之
    想像競合犯，而其他之加重詐欺犯行，祗需單獨論罪科刑即
    可，無需再另論以參與犯罪組織罪，以避免重複評價。是如
    行為人於參與同一詐欺集團之多次加重詐欺行為，因部分犯
    行發覺在後或偵查階段之先後不同，肇致起訴後分由不同之
    法官審理，為裨益法院審理範圍明確、便於事實認定，即應
    以數案中「最先繫屬於法院之案件」為準，以「該案件」中
    之「首次」加重詐欺犯行與參與犯罪組織罪論以想像競合。
    縱該首次犯行非屬事實上之首次，亦因參與犯罪組織之繼續
    行為，已為該案中之首次犯行所包攝，該參與犯罪組織行為
    之評價已獲滿足，自不再重複於他次詐欺犯行中再次論罪，
    俾免於過度評價及悖於一事不再理原則。至於「另案」起訴
    之他次加重詐欺犯行，縱屬事實上之首次犯行，仍需單獨論
    以加重詐欺罪，以彰顯刑法對不同被害人財產保護之完整性
    ，避免評價不足（最高法院109年度台上字第3945號判決意
    旨參照）。經查，被告前曾因加重詐欺取財等犯行，經有本
    院被告前案紀錄表在卷可稽(見本院卷第66頁)，該案於110
    年6月23日追加起訴，而本案最先於110年5月17日繫屬於臺
    灣新北地方法院，此亦有臺灣新北地方檢察署函及臺灣新北
    地方法院收文戳附卷可稽(見原審卷第5頁)，應認被告參與
    本案詐欺集團之加重詐欺等行為繫屬在先，揆諸前開說明，
    為便於事實認定，應以數案中「最先繫屬於法院之案件」為
    準，故本案中之首次加重詐欺犯行應與參與犯罪組織罪一併
    論處，從而，關於被告參與組織犯罪條例部分，自為本院審
    理範圍，合先敘明。
　㈡次按組織犯罪防制條例第12條第1項中段規定：「訊問證人之
    筆錄，以在檢察官或法官面前作成，並經踐行刑事訴訟法所
    定訊問證人之程序者為限，始得採為證據。」此為刑事訴訟
    證據能力之特別規定，且較92年2月6日修正公布，同年9月1
    日施行之刑事訴訟法證據章有關傳聞法則之規定更為嚴謹，
    自應優先適用。依上開規定，證人於警詢時之陳述，於違反
    組織犯罪防制條例案件，即不具證據能力，不得採為判決基
    礎（最高法院104年度台上字第203號判決意旨參照）。從而
    ，證人於警詢時之陳述，於違反組織犯罪防制條例案件，不
    具證據能力，而無刑事訴訟法第159條之2、第159條之3等規
    定之適用。準此，本案證人非在檢察官及法官面前依法具結
    之證述及供述，就被告涉犯組織犯罪防制條例案件部分，並
    無證據能力。
　㈢又按被告以外之人於審判外之言詞或書面陳述，除法律有規
    定者外，不得作為證據；被告以外之人於審判外之陳述，經
    當事人於審判程序同意作為證據，法院審酌該言詞陳述或書
    面陳述作成時之情況，認為適當者，亦得為證據；當事人、
    代理人或辯護人於法院調查證據時，知有第159 條第1 項不
    得為證據之情形，而未於言詞辯論終結前聲明異議者，視為
    有前項之同意，刑事訴訟法第159 條第1 項及第159 條之5 
    分別定有明文。本判決下列所引用被告以外之人於審判外之
    陳述，被告及檢察官於本院審理時均同意上開證據具證據能
    力（見本院卷第87、111頁），本院審酌上開證據資料作成
    時之情況，尚無違法、不當或顯不可信之情況，認以之作為
    證據應屬適當，依刑事訴訟法第159 條之5 規定，認前揭證
    據均有證據能力。
  ㈣本判決以下所引用之非供述證據，均與本件事實具有自然關
    聯性，且核屬書證、物證性質，依刑事訴訟法第158條之4之
    規定，堪認均具有證據能力。　
貳、實體事項：
一、上揭犯罪事實，有下列證據可證：
　㈠被告陳隆杰於偵查、原審及本院審理時均坦承不諱（見偵卷
    第149 頁、原審卷第86、101頁、本院卷第86、114頁），核
    與證人即告訴人戴勁軍於警詢中之證述情節大致相符（見偵
    卷第29-35頁，證人警詢陳述，僅作為詐欺、洗錢罪之證據
    ）。此外，復有搜索扣押筆錄、扣押物品目錄表、監視器畫
    面截圖、通訊軟體對話截圖、被告手機翻拍照片、聯邦銀行
    雙和分行、郵政存簿儲金簿封面及內頁、被告於110 年3 月
    16日辦理入住旅館之訂房資料、內政部警政署反詐騙諮詢專
    線紀錄表、扣案物品照片等件附卷可稽（見偵卷第41-45 、
    49-69 頁），並有自被告身上扣得iPhone手機1 支、偽造之
    「臺灣臺北地方法院檢察署分案調查證物清單」公文書1 紙
    可資佐證(見偵卷第45、48頁)。
　㈡查本案詐欺集團成員間係以詐騙他人金錢、獲取不法所得為
    目的，推由不詳成年成員以詐術騙取告訴人後，復透過相互
    聯繫、分工、提款等環節向告訴人領取贓款。又本案詐騙集
    團成員除被告外，尚包含洪銘麟、呂育修、向告訴人實施詐
    術行為之詐欺集團成年成員，其核屬3 人以上，以實施詐術
    為手段，所組成具牟利性及持續性之有結構性犯罪組織，合
    於組織犯罪防制條例第2 條第1 項所稱之犯罪組織。又被告
    自承於110 年3 月初某日，加入洪銘麟、呂育修所屬詐欺集
    團（見偵卷第147 頁），足認本案至少有三人共同對被害人
    等人實行詐騙，且現今詐欺集團之犯罪型態，多係需由多人
    縝密分工方能完成之集團性犯罪，則被告對於其所參與之詐
    欺集團至少有三人以上自應有所認識。
　㈢又洗錢防制法業於105年12月28日修正公布，並於106年6月28
    日生效施行（下稱新法）。修正前該法（下稱舊法）將洗錢
    行為區分為將自己犯罪所得加以漂白之「為自己洗錢」及明
    知是非法資金，卻仍為犯罪行為人漂白黑錢之「為他人洗錢
    」兩種犯罪態樣，且依其不同之犯罪態樣，分別規定不同之
    法定刑度。惟洗錢犯罪本質在於影響合法資本市場並阻撓偵
    查，不因為自己或為他人洗錢而有差異，且洗錢之行為包含
    處置（即將犯罪所得直接予以處理）、多層化（即為使偵查
    機關難以追查金流狀況，以迂迴層轉、化整為零之多層化包
    裝方式，掩飾或隱匿特定犯罪所得）及整合（即收受、持有
    或使用他人犯罪所得，使該犯罪所得披上合法之外衣，回歸
    正常金融體系）等各階段行為，其模式不祗一端，上開為自
    己或為他人洗錢之二分法，不僅無助於洗錢之追訴，且徒增
    實務事實認定及論罪科刑之困擾。為澈底打擊洗錢犯罪，新
    法第2條乃規定：「本法所稱洗錢，指下列行為：一、意圖
    掩飾或隱匿特定犯罪所得來源，或使他人逃避刑事追訴，而
    移轉或變更特定犯罪所得。二、掩飾或隱匿特定犯罪所得之
    本質、來源、去向、所在、所有權、處分權或其他權益者。
    三、收受、持有或使用他人之特定犯罪所得。」以求與國際
    規範接軌。是行為人如客觀上有該條第1款或第2款之洗錢行
    為，且主觀上有掩飾或隱匿特定犯罪所得之犯意，即構成新
    法第2條第1款或第2 款之洗錢行為，縱令係將自己之犯罪所
    得財物交予其他共同正犯亦同。至行為人主觀上有無洗錢之
    犯意，則應就犯罪全部過程予以觀察、認定。經查，本案詐
    欺集團成年成員向告訴人施以詐術，使告訴人陷於錯誤而交
    付提款卡予被告，被告依指示持至自動櫃員機提領帳戶內之
    款項，再將領得款項交予呂育修，復由被告從告訴人處收受
    現金款項交予呂育修，業已製造金流之斷點，致無從或難以
    追查前揭犯罪所得，而隱匿該犯罪所得之去向，已該當洗錢
    防制法第2 條第2 款所定之洗錢行為，自屬洗錢行為。
　㈣綜上各情相互參酌，足認被告任意性自白與事實相符。本案
    事證明確，被告上開犯行，堪以認定，應依法論科。
二、論罪科刑：
    核被告所為，係犯刑法第216 條、第211 條之行使偽造公文
    書罪、同法第339 條之4 第1 項第1 款、第2 款之三人以上
    共同冒用政府機關及公務員名義犯詐欺取財罪、同法第339 
    條之2 第1 項之以不正方法由自動付款設備取得他人之物罪
    、組織犯罪防制條例第3 條第l 項後段之參與犯罪組織罪及
    洗錢防制法第14條第1 項之一般洗錢罪。且查：
　㈠按共同實施犯罪行為為共同正犯構成要件之一。所謂共同實
    施，雖不以參與全部犯罪行為為限，要必分擔實施一部分，
    始得為共同正犯，最高法院46年台上字第1304號判例意旨參
    照。再詐欺取財罪係以詐術使人陷於錯誤而交付財物，故受
    領被害人交付財物自屬詐欺取財罪之構成要件行為，而受領
    方式，當面向被害人收取固屬之，如被害人係以匯款方式交
    付金錢，前往提領款項亦當包括在內。又以目前遭破獲之電
    話詐騙集團之運作模式，係先以詐騙集團收集人頭通訊門號
    及金融機構帳戶，以供該集團彼此通聯、對被害人施以詐術
    、接受被害人匯入受騙款項及將贓款為多層次轉帳之使用，
    並避免遭檢警調機關追蹤查緝，再由該集團成員以虛偽之情
    節詐騙被害人，即迅速指派集團成員提領款項；此外，為避
    免因於收集人頭帳戶或於臨櫃提領詐得贓款時，遭檢警調查
    獲該集團，多係由集團底層成員出面從事該等高風險之面交
    、提款工作，其餘成員則負責管理帳務或擔任居間聯絡之後
    勤人員。故擔任負責提領款項者及居間聯絡之成員，倘明知
    所提領之款項，係被害人遭詐欺而依指示匯入指定帳戶之詐
    欺所得，其參與詐欺集團之組織分工，負責提領詐欺所得贓
    款，並將領取款項之一部分充作自己之報酬，最終目的係使
    詐騙集團順利完成詐欺取財犯罪，並確保獲得不法利潤、朋
    分贓款，其所為顯係基於自己共同犯罪之意思，被告自應就
    所參與犯行，對於全部所發生之結果，共同負責。從而，被
    告、洪銘麟、呂育修及其他詐欺集團成年成員間，有犯意聯
    絡及行為分擔，應論以共同正犯。
　㈡又被告及其他集團成年成員先後向告訴人騙取郵局帳戶提款
    卡並提領帳戶內款項，及向告訴人收取詐騙款項等行為，均
    係基於同一詐欺取財目的而為，且係於密切接近之時、地實
    施，侵害同一法益，各舉動之獨立性即甚為薄弱，應視為數
    個舉動之接續施行，應論以接續犯之一罪。又刑法第339條
    之2第1項之以不正方法由自動付款設備取得他人之物罪，其
    所謂「不正方法」，係泛指一切不正當之方法而言，並不以
    施用詐術為限，例如以强暴、脅迫、詐欺、竊盜或侵占等方
    式取得他人之提款卡及密碼，再冒充本人由自動提款設備取
    得他人之物，或以偽造他人之提款卡由自動付款設備取得他
    人之物等等，均屬之。查被告及其所屬詐欺集團以詐騙方式
    取得告訴人等之金融卡後，插入自動櫃員機並輸入密碼而自
    該等帳戶提領款項，自該當於上揭規定之不正方法態樣。
　㈢再按公文書係指公務員職務上製作之文書，刑法第10條第3 
    項定有明文，而刑法上偽造文書罪，係著重於保護公共信用
    之法益，即使該偽造文書所載名義制作人實無其人，而社會
    上一般人仍有誤信其為真正文書之危險，仍難阻卻犯罪之成
    立（最高法院54年台上字第1404號判例意旨參照）。從而，
    若由形式上觀察文書之製作人為公務員，且文書之內容係就
    公務員職務上之事項所製作，即使該偽造之公文書上所載製
    作名義機關不存在，或該文書所載之內容並非該管公務員職
    務上所管轄，惟社會上一般人無法辨識而仍有誤信其為真正
    之危險時，仍難謂其非公文書。查本件偽造之「臺灣臺北地
    方法院檢察署分案調查證物清單」1 紙，形式上已表明係由
    臺灣臺北地方檢察署出具，其內容又與刑事案件偵辦有關，
    自有表彰該公署公務員本於職務而製作之意，且已足令社會
    上之一般人無法辨識，而有誤信該等文書係公務員職務上所
    製作之真正文書之危險，依據前揭說明，屬偽造之公文書，
    且由被告於上開時間、地點出示予告訴人而行使之，自足生
    損害於臺灣臺北地方檢察署對公文書製作管理之正確性、司
    法文書之公信力及告訴人。　
　㈣被告參與犯罪組織之著手行為（即加入詐欺集團）與其加重
    詐欺、洗錢之行為（即擔任車手取後交上手，製造金流之斷
    點）有部分合致，且其參與該詐欺集團之犯罪組織後，即依
    指示分工開始實施加重詐欺犯行，是其參與該犯罪組織，顯
    係以實施詐欺行為其目的，而被告所犯上開行使偽造公文書
    、三人以上共同冒用政府機關及公務員名義犯詐欺取財、以
    不正方法由自動付款設備取得他人之物、參與犯罪組織、洗
    錢等罪間，有局部同一之情形，應認係以一行為同時觸犯數
    罪，屬想像競合犯，依刑法第55條前段規定，應從一重之三
    人以上共同冒用政府機關及公務員名義詐欺取財罪處斷。原
    審判決主文欄內固漏未載明「共同冒用政府機關」之部分，
    然對事實認定及判決本旨並不生影響，是原審關於此部分之
    漏載由本院逕予更正為「三人以上共同冒用政府機關及公務
    員名義詐欺取財罪」，附此敘明。　
　㈤起訴法條漏未論及被告參與犯罪組織罪及亦有以不正方法由
    自動付款設備取得他人之物罪名，然被告加入洪銘麟、呂育
    修所屬之詐欺犯罪集團，以及被告與詐欺集團其他成年成員
    持向告訴人詐得之郵局帳戶提款卡提領款項之行為，已於起
    訴書犯罪事實欄敘明，應係法條漏載，本院自應併予審究，
    且經本院當庭諭知被告涉犯此部分罪名（見本院卷第85頁）
    ，已無礙於被告防禦權之行使。
　㈥刑之加重減輕事由部分：
  1.被告於108 年間，因施用毒品案件，經臺灣臺南地方法院以
    108 年度簡字第1682號判決判處有期徒刑2 月，於108年8 
    月3 日易科罰金執行完畢，有本院被告前案紀錄表附卷可稽
    （見本院卷第63頁），其受有期徒刑之執行完畢，5 年內故
    意再犯本案有期徒刑以上之罪，為累犯。惟本院審酌被告構
    成累犯之前案紀錄，與本案犯罪型態迥異，罪質內涵均屬不
    同，難遽認被告有何刑罰反應力薄弱或有特別惡性之情形，
    依司法院釋字第775 號解釋意旨，認本案尚無依刑法第47條
    第1 項加重其最低本刑之必要。
  2.按犯洗錢防制法第14條之罪，在偵查或審判中自白者，減輕
    其刑，洗錢防制法第16條第2 項分別定有明文；復犯組織犯
    罪防制條例第3 條之罪，偵查及審判中均自白者，減輕其刑
    ，同條例第8 條第1 項後段定有明文。又按想像競合犯係一
    行為觸犯數罪名，行為人犯罪行為侵害數法益皆成立犯罪，
    僅因法律規定從一重處斷科刑，而成為科刑一罪而已，自應
    對行為人所犯各罪均予適度評價，始能對法益之侵害為正當
    之維護。因此法院於決定想像競合犯之處斷刑時，雖以其中
    最重罪名之法定刑作為裁量之準據，惟具體形成宣告刑時，
    亦應將輕罪之刑罰合併評價。基此，除非輕罪中最輕本刑有
    較重於重罪之最輕本刑，而應適用刑法第55條但書規定重罪
    科刑之封鎖作用，須以輕罪之最輕本刑形成處斷刑之情形以
    外，則輕罪之減輕其刑事由若未形成處斷刑之外部性界限，
    自得將之移入刑法第57條或第59條之科刑審酌事項內，列為
    是否酌量從輕量刑之考量因子。是法院倘依刑法第57條規定
    裁量宣告刑輕重時，一併具體審酌輕罪部分之量刑事由，應
    認其評價即已完足，尚無過度評價或評價不足之偏失（最高
    法院109 年度台上字第3936號判決意旨參照）。查被告於偵
    查、本院審理時已就違反洗錢防制法、參與組織犯罪之犯罪
    事實為自白，故本應各依洗錢防制法第16條第2 項、組織犯
    罪防制條例第8 條第1 項之規定減輕其刑，雖因想像競合犯
    之關係而從一重之三人以上共同冒用公務員名義詐欺取財罪
    處斷，上開輕罪之減輕其刑事由未形成處斷刑之外部性界限
    ，然依前揭說明，仍應於依刑法第57條規定量刑時，審酌上
    開輕罪之減輕其刑事由，作為被告量刑之有利因子。
  ㈦查110年12月10日公布之司法院釋字第812號解釋意旨略以：1
    06年4月19日修正公布之組織犯罪防制條例第3條第3項規定
    ：「犯第1項之罪者，應於刑之執行前，令入勞動場所，強
    制工作，其期間為3年。」（嗣107年1月3日修正公布第3條
    ，但本項並未修正）就受處分人之人身自由所為限制，違反
    憲法比例原則及憲法明顯區隔原則之要求，與憲法第8條保
    障人身自由之意旨不符，應自本解釋公布之日起失其效力等
    語。被告固犯組織犯罪防制條例3條第1項後段之罪，然已無
    庸依同條例第3項規定審酌是否宣告強制工作，附此敘明。
三、原審認被告罪證明確，予以論罪科刑，固非無見。惟查：
　㈠原判決主文欄之罪名僅宣告「陳隆杰犯三人以上共同冒用公
    務員名義詐欺取財罪，累犯，處有期徒刑壹年貳月。…」並
    未宣告共同冒用政府機關之犯行，惟事實及理由欄內均載明
    ：「…基於三人以上共同冒用政府機關及公務員名義詐欺取
    財、行使偽造公文書、以不正方法由自動付款設備取得他人
    財物及掩飾隱匿詐欺犯罪所得之洗錢犯意聯絡，…」、「第3
    39 條之4 第1 項第1 款、第2 款之三人以上共同冒用政府
    機關及公務員名義犯詐欺取財罪」，致主文與事實及理由矛
    盾，容有不當之處。　
　㈡原審固考量被告係於110 年3 月間某日參與本案詐欺集團，
    其加入詐欺集團期間非長，難遽認其有犯罪習慣或因懶惰成
    習而犯罪。又其犯後始終坦承犯行，尚具悔意，堪信對其施
    以一般預防之刑罰即足達到制裁及教化之目的，縱再予其機
    構性保安處分，尚無益於其之再社會化，所量處如主文所示
    之刑，已足以完全評價及處罰其應負之罪責，倘再予以宣告
    強制工作，實有悖於比例原則，爰不依組織犯罪防制條例第
    3 條第3 項規定對其宣告刑前強制工作等節(見原審判決第9
    至10頁)，惟司法院釋字第812號解釋意旨認組織犯罪防制條
    例第3條第3項規定：「犯第1項之罪者，應於刑之執行前，
    令入勞動場所，強制工作，其期間為3年。」（嗣107年1月3
    日修正公布第3條，但本項並未修正），就受處分人之人身
    自由所為限制，違反憲法比例原則及憲法明顯區隔原則之要
    求等節，已如前述，原審未及審酌上情，亦有不當。
　㈢檢察官以原審量刑有不符罪刑相當原則為由提起上訴，固無
    理由，惟原判決既有上開可議之處，即屬無可維持，自應由
    本院將原判決予以撤銷改判。　
四、爰以行為人之責任為基礎，審酌被告正值青壯，非無謀生能
    力，不思循正當途徑賺取財物以償還債務，竟貪圖不法利益
    ，參與本案詐欺集團並擔任車手，不僅助長犯罪歪風，無視
    政府一再宣示掃蕩詐騙集團決心，造成告訴人之損失，並因
    其所為掩飾犯罪所得之去向，致使執法人員難以追查正犯之
    真實身分，其犯罪所生之危害非輕，且迄今未能賠償告訴人
    所受損失，所為實屬不該；惟念及被告合於前開輕罪之自白
    減輕其刑事由，而得作為量刑之有利因子，及犯後始終坦認
    犯行，態度尚可，且與詐欺集團成員間之分工，屬「車手」
    角色，並非對全盤詐欺行為掌有指揮監督權力之核心人物，
    復考量被告高職畢業之教育程度，做過綁鐵工人，目前家中
    因母親住院，父親需照顧母親，因而沒有收入，家計須依靠
    被告，家庭經濟狀況勉持等一切情狀，量處被告如主文第2
    項所示之刑，以資儆懲。
五、沒收部分：　　
  ㈠扣案之iPhone手機（序號：000000000000000 號）1 支，為
    被告所有，並用於聯繫本件詐欺集團成年成員，業據被告於
    原審審理時供述明確（見原審卷第87-88 頁），爰依刑法第
    38條第2 項前段宣告沒收。
  ㈡扣案偽造之「臺灣臺北地方法院檢察署分案調查證物清單」
    公文書1 紙，為洪銘麟指示被告至超商列印而取得，用於提
    示以取信告訴人，並經警方在被告身上所扣得，業據被告於
    原審審理時供述明確（見原審卷第88頁），爰依刑法第38條
    第2 項前段宣告沒收。至附著其上偽造之「臺灣臺北地方法
    院檢察署印」公印文，因該偽造公文書已諭知沒收，該公印
    文已無所附著，無另依刑法第219 條規定諭知沒收之必要。
據上論斷，應依刑事訴訟法第369條第1項前段、第364條、第299
條第1項前段，組織犯罪條例第3 條第1 項後段，洗錢防制法第2
 條第2 款、第14條第1 項，刑法第11條前段、第28條、第216 
條、第211 條、第339 條之2 第1 項、第339 條之4 第1 項第1 
款、第2 款、第55條，第47條第1 項、第38條第2 項，刑法施行
法第1條之1 第1 項，判決如主文。
本案經檢察官王正皓到庭執行職務。
中　　華　　民　　國　　111 　年　　3 　　月　　17　　日
                  刑事第二十五庭審判長法　官  邱滋杉
                                      法　官  陳彥年
                                      法　官  黃翰義
以上正本證明與原本無異。
如不服本判決，應於收受送達後20日內向本院提出上訴書狀，其
未敘述上訴之理由者並得於提起上訴後20日內向本院補提理由書
（均須按他造當事人之人數附繕本）「切勿逕送上級法院」。
                                      書記官  邱鈺婷
中　　華　　民　　國　　111 　年　　3 　　月　　23　　日
附錄：本案論罪科刑法條全文　　　　　　　　　　　　　　　
組織犯罪防制條例第3條
發起、主持、操縱或指揮犯罪組織者，處3年以上10年以下有期
徒刑，得併科新臺幣1億元以下罰金；參與者，處6月以上5年以
下有期徒刑，得併科新臺幣1千萬元以下罰金。但參與情節輕微
者，得減輕或免除其刑。
具公務員或經選舉產生之公職人員之身分，犯前項之罪者，加重
其刑至二分之一。
犯第1項之罪者，應於刑之執行前，令入勞動場所，強制工作，
其期間為3年。
前項之強制工作，準用刑法第90條第2項但書、第3項及第98條第
2項、第3項規定。
以言語、舉動、文字或其他方法，明示或暗示其為犯罪組織之成
員，或與犯罪組織或其成員有關聯，而要求他人為下列行為之一
者，處3年以下有期徒刑，得併科新臺幣3百萬元以下罰金：
一、出售財產、商業組織之出資或股份或放棄經營權。
二、配合辦理都市更新重建之處理程序。
三、購買商品或支付勞務報酬。
四、履行債務或接受債務協商之內容。
前項犯罪組織，不以現存者為必要。
以第5項之行為，使人行無義務之事或妨害其行使權利者，亦同
。
第5項、第7項之未遂犯罰之。
洗錢防制法第2條
本法所稱洗錢，指下列行為：
一、意圖掩飾或隱匿特定犯罪所得來源，或使他人逃避刑事追訴
    ，而移轉或變更特定犯罪所得。
二、掩飾或隱匿特定犯罪所得之本質、來源、去向、所在、所有
    權、處分權或其他權益者。
三、收受、持有或使用他人之特定犯罪所得。
洗錢防制法第14條
有第二條各款所列洗錢行為者，處7年以下有期徒刑，併科新臺
幣5百萬元以下罰金。
前項之未遂犯罰之。
前二項情形，不得科以超過其特定犯罪所定最重本刑之刑。
中華民國刑法第216條
（行使偽造變造或登載不實之文書罪）
行使第210條至第215條之文書者，依偽造、變造文書或登載不實
事項或使登載不實事項之規定處斷。
中華民國刑法第211條
（偽造變造公文書罪）
偽造、變造公文書，足以生損害於公眾或他人者，處1年以上7年
以下有期徒刑。
中華民國刑法第339條之2
（違法由自動付款設備取得他人之物之處罰）
意圖為自己或第三人不法之所有，以不正方法由自動付款設備取
得他人之物者，處3年以下有期徒刑、拘役或30萬元以下罰金。
以前項方法得財產上不法之利益或使第三人得之者，亦同。
前二項之未遂犯罰之。
中華民國刑法第339條之4
犯第339條詐欺罪而有下列情形之一者，處1年以上7年以下有期
徒刑，得併科1百萬元以下罰金：
一、冒用政府機關或公務員名義犯之。
二、三人以上共同犯之。
三、以廣播電視、電子通訊、網際網路或其他媒體等傳播工具，
    對公眾散布而犯之。
前項之未遂犯罰之。